【裁判字號】    96,訴,746
【裁判日期】    980417
【裁判案由】    回復原狀
【裁判全文】
臺灣士林地方法院民事判決               96年度訴字第746號
原      告  戊○○
訴訟代理人  庚○○
被      告  台成營造有限公司
                        樓
法定代理人  甲○○
訴訟代理人  丁○○
                        樓
上列當事人間請求回復原狀事件，本院於民國98年3 月18日言詞
辯論終結，判決如下：
    主      文
被告應將台北縣淡水鎮○○段七一、七四地號土地回復為附圖一
所示之高度。
被告應給付原告新台幣壹仟肆佰玖拾壹元。
原告其餘之訴駁回。
訴訟費用由被告負擔五分之四，餘由原告負擔。
    事實及理由
一、按訴狀送達後，原告不得將原訴變更或追加他訴，但經被告
    同意者，不在此限，又被告於訴之變更或追加無異議，而為
    本案之言詞辯論者，視為同意變更或追加。民事訴訟法第
    255 條第1 項第1 、2 款及第2 項定有明文。查本件原告起
    訴時訴之聲明為：「(一)被告應將台北縣淡水鎮○○段71 、
    74地號土地依原有高程復原。(二)被告應將台北縣淡水鎮○○
    段71地號排水管移除到正確地方。(三)被告應給付原告新台幣
    （下同）10萬元。」，嗣變更及追加其訴之聲明為：「(一)被
    告應將台北縣淡水鎮○○段71、74地號土地回復為高度6.54
    5 公尺。(二)被告應給付原告20萬元。」（本院卷第119 頁）
    ，被告就此未表示異議，而為本案之言詞辯論，參諸前揭規
    定，應視為同意變更及追加，故原告上開訴之變更及追加，
    應可准許，合先敘明。
二、原告起訴主張：台北縣淡水鎮○○段71、74地號土地（下稱
    系爭土地）原為原告之父蔡主所有，嗣蔡主於民國92年12月
    13日死亡，經全體繼承人協議由原告取得系爭土地，並於94
    年11月28日辦畢分割遺產登記。又被告因承作「樹梅坑溪整
    治工程」，其受僱人竟於94年8 月至95年1 月底間，未經原
    告同意，擅自將系爭土地之土壤挖移至低窪鄰地，造成系爭
    土地原本平坦之地面變為陡坡，顯然不法侵害原告之權利，
    為此，爰依民法第184 條第1 項、第188 條第1 項前段、第
    213 條第1 項之規定，請求被告將系爭土地回復原有之高度
    6.545 公尺。另被告於前述施工期間，未經原告同意，擅自
    使用原告所有之系爭土地及同地段52、54地號土地，作為停
    放車輛及堆放材料之用，亦有侵權行為及不當得利之情事，
    爰依民法第179 條、第184 條第1 項、第188 條第1 項前段
    之規定，請求被告給付賠償金20萬元等語。並聲明：(一)被告
    應將台北縣淡水鎮○○段71、74地號土地回復為高度6.545
    公尺。(二)被告應給付原告20萬元。
三、被告則以：(一)其同意將系爭土地回復原有高程，然原告主張
    該土地之原有高度為6.545 公尺，缺乏依據，應以鈞院調取
    之施工前高程圖作為回復原狀之標準，方屬正確。(二)被告公
    司曾於94年8 月10日與原告之兄蔡明德簽訂協議書，被告並
    已依協議書給付6 萬元予蔡明德作為使用系爭土地之對價，
    自非無權使用系爭土地，且被告使用系爭土地之時間僅至95
    年1 月14日止，原告主張占用至1 月底，並非事實，其請求
    之金額亦不合理等語，資為抗辯。並聲明：原告之訴駁回。
四、兩造不爭執之事實
  (一)系爭71、74地號土地原為訴外人蔡主所有，嗣蔡主於92年12
    月13日死亡，原告為其繼承人之一，93年9月13日向國稅局
    繳納遺產稅完畢，並於94年11月28日辦畢分割遺產登記。
  (二)被告之受僱人於94年8 月至95年1 月間，因承作「樹梅坑溪
    整治工程」，而使用系爭土地如複丈成果圖所示A 、B 、C
    部分之土地擺放車輛、堆放工程材料或供車輛及機具通行施
    工，並曾於上開工程期間，挖動系爭土地之土壤而改變原有
    之高度。
五、本件經依民事訴訟法第271 條之1 準用同法第270 條之1第1
    項第3 款規定，整理並協議簡化爭點後，兩造同意協議簡化
    後之爭點為：(一)系爭71、74地號土地於被告施工前之原有高
    度為何？(二)被告占用原告土地之範圍及起迄時間為何？是否
    為無權占有？原告請求被告給付20萬元是否可採？（本院卷
    第134 頁背面）茲就上開爭點，析述本院得心證之理由如下
    ：
  (一)系爭71、74地號土地於被告施工前之原有高度為何？
    原告主張系爭土地於施工前之高度，應與隔鄰之同地段55地
    號土地相同，依本院調得之施工前高程圖所載為6.545 公尺
    等情，為被告所否認，經查：
  1.系爭土地於被告施工前，曾經委託測量公司進行測量，並繪
    製標有地面高度之高程圖，由中泱工程顧問股份有限公司（
    原名中央營建技術顧問研究社）之水利工程技師丙○○簽證
    等情，業據證人丙○○到庭證述屬實（本院卷第85頁），並
    提出該施工前高程圖附卷供參（本院卷第89、90頁），核與
    本院前向台北縣政府高灘地工程管理處調取之施工前高程圖
    相符（本院卷第52-55 頁），又上開高程圖中系爭土地之坐
    落位置，亦有經台北縣淡水地政事務所套繪標示之圖面即本
    判決之附圖一在卷足憑（本院卷第99頁），則系爭土地於被
    告施工前之高度，自應如附圖一之標示所示，堪予認定。
  2.原告雖提出空照圖及施工前之照片數幀，陳稱依上開照片所
    示，系爭土地之高度與應與隔鄰之同地段55地號土地相同，
    均為6.545 公尺云云，然觀諸上開空照圖，僅見原告所指系
    爭土地所在之位置為草木所覆蓋，至其地表高度是否與鄰近
    之土地相同？其地形究為平坦或高低起伏？實無從據以分辨
    判斷（本院卷第109 頁）。另原告所提出於86年3 月間所拍
    攝之照片，其中1 張並未完整拍攝到系爭土地，此業據原告
    自承在卷（本院卷第121 頁），而另1 張原告雖稱有拍攝到
    系爭土地，並於該照片上標示出系爭土地之位置（本院士林
    簡易庭96年度士調字第88號卷宗〈下稱簡易庭卷〉第24頁）
    ，然原告所標示之區域是否確為系爭土地所在位置，不無疑
    問，且該拍攝時間為86年3 月，早於94年8 月開工時間達8
    年以上，則其所顯示之地形地貌，是否延續至94年8 月均未
    改變，亦屬可疑，故該照片仍不足以證明系爭土地於施工前
    之高度應為等高之6.545 公尺。況查，證人即當時於台北縣
    政府高灘地工程管理處擔任技佐之乙○○，亦到庭證稱系爭
    土地沿溪流部分地形較為凌亂，高低不平，且有一緩坡，車
    子可從緩坡開上去等語（本院卷第30、31頁），顯見系爭土
    地施工前之地形，並非如原告所稱均一片平坦，是原告主張
    系爭土地於被告施工前之原狀應為等高之6.545 公尺云云，
    應無可採。
  3.按因故意或過失，不法侵害他人之權利者，負損害賠償責任
    ；受僱人因執行職務，不法侵害他人之權利者，由僱用人與
    行為人連帶負損害賠償責任。又負損害賠償責任者，除法律
    另有規定或契約另有訂定外，應回復他方損害發生前之原狀
    。民法第184 條第1 項前段、第188 條第1 項前段、第231
    條第1 項分別定有明文。本件被告就其受僱人於施工期間，
    ，曾挖動系爭土地之土壤而改變該地原有高度乙節，並不否
    認，顯有故意不法侵害原告權利之情事，揆諸前揭規定，原
    告請求被告將系爭土地回復施工前之高度，自屬有據。又系
    爭土地於施工前之原有高度應為附圖一所示，前已詳述，故
    原告請求被告回復原狀，於附圖一之範圍內，為有理由，至
    超過此部分之請求，則不能准許。
  (二)被告占用原告土地之範圍及起迄時間為何？是否為無權占有
    ？原告請求被告給付20萬元是否可採？
  1.原告主張被告自94年8 月起至95年1 月底止，占用系爭土地
    及同地段52、54地號土地，作為停放車輛及堆放材料之用，
    然被告僅承認於94年8 月至95年1 月14日間，確有占用如附
    圖二所示A 、B 、C 部分土地作為擺放車輛、堆放工程材料
    或供車輛及機具通行施工之用，而否認有占用其他土地，及
    自95年1 月15日後繼續占用之情事。經查，被告所承包之「
    樹梅坑溪整治工程」竣工日期為95年1 月14日，此業據證人
    即中泱工程顧問股份有限公司工程師己○○到庭結證無訛（
    本院卷第34頁），故在竣工之後，依常情被告應無繼續占用
    系爭土地之必要，且觀諸原告所提出於95年1 月15日拍攝之
    現場照片（簡易庭卷第55頁），已未見系爭土地有停放車輛
    或施工機具之情形，而原告復未能提出其他證據證明被告在
    95 年1月15日以後，仍有繼續占用之情事，則其主張被告占
    用時間係至95年1 月底為止云云，自不足採。至被告占用之
    土地範圍，除業經其自認有占用如附圖二所示A 、B 、C 部
    分之土地外，原告就被告尚有占用其他土地乙節，並未能提
    出任何證據以實其說，而其提出之空照圖、照片等，亦無法
    證明被告占用之範圍確有包含其所指之其他區域，是原告主
    張被告占用之範圍，除其自認之部分外，尚包括系爭土地之
    其他部分及同地段52、54地號土地云云，亦難採信。
  2.被告雖提出與原告之兄蔡明德於94年8 月10日簽訂之協議書
    1 紙（簡易庭卷第76頁），辯稱其使用前述A 、B 、C 部分
    之土地應為有權占有云云，然觀諸該紙協議書所載約定使用
    之範圍，並不包括系爭71、74地號土地，故被告據此辯稱其
    為有權占有，自無可取。此外，被告復未能證明其占用前開
    土地有其他合法權源存在，則原告主張被告為無權占用，自
    為可採。
  3.按無權占用他人土地者，通常可享有相當於租金之不當得利
    ，土地所有權人得請求佔用人返還，最高法院61年台上字第
    1695號判例意旨可供參照。是本件被告既無權占用原告所有
    如附圖二所示A 、B 、C 部分之土地，原告主張被告受有相
    當於租金之不當得利，應予返還，自屬有據。惟按繼承人有
    數人時，在分割遺產前，各繼承人對於遺產全部為公同共有
    ，民法第1151條定有明文。查系爭土地原為原告之父蔡主所
    有，嗣蔡主於92年12月13日死亡，原告於94年11月28日始辦
    畢分割遺產登記而取得系爭土地之所有權，此有土地登記謄
    本2 份在卷可稽（簡易庭卷第22、23頁），故依上開法條規
    定，系爭土地於92年12月13日至94年11月28日間，應為蔡主
    之全體繼承人公同共有，則因被告無權占有該土地之不當得
    利請求權或侵權行為損害賠償請求權，亦應屬全體繼承人公
    同共有之債權，依民法第831 條準用同法828 條之規定，尚
    非原告一人所得單獨行使，是原告請求被告賠償相當於租金
    之損害金，就其因分割遺產而單獨取得系爭土地所有權以前
    之部分，應不能准許。又原告雖以被告與其兄蔡明德約定之
    使用對價為6 萬元，主張系爭土地之面積更大，故租金應有
    20萬元云云，然觀諸被告與蔡明德簽訂之協議書（簡易庭卷
    第76頁），其約定使用之土地究包括何地號？與系爭土地之
    相對位置如何？使用起迄時間為何？均未明確記載，自不能
    以該協議書之約定，作為計算系爭土地租金之標準。再按，
    城市地方房屋之租金，以不超過土地及其建築物申報總價額
    年息10% 為限，土地法第97條第1 項定有明文。而所謂土地
    價額係指法定地價而言，則為土地法施行法第25條所明定。
    又土地法第148 條規定，土地所有權人依土地法所申報之地
    價為法定地價；而依平均地權條例第16條前段雖規定，舉辦
    規定地價或重新規定地價時，土地所有權人未於公告期間申
    報地價者，以公告地價80% 為其申報地價。又所謂年息10%
    為限，乃指基地租金之最高限額而言，並非必須照申報價額
    年息10% 計算之，且尚須斟酌基地之位置，工商繁榮程度、
    使用人利用基地之經濟價值、所受利益，彼等關係及社會感
    情等情事，以為決定。查系爭71、74地號土地之申報地價即
    法定地價為每平方公尺2,400 、1,200 元，此有土地登記謄
    本2 份在卷足佐（簡易庭卷第22、23頁），又該土地位於樹
    梅坑溪旁，其上並無建物或種植農作物，距離捷運竹圍站不
    遠等情，有照片及空照圖在卷可參，是本院經斟酌系爭土地
    之坐落位置、週遭環境、繁榮程度、使用情形等情狀，認應
    以申報地價年息6%計算本件不當得利金額，較為適當。是依
    此計算之結果，被告應給付之不當得利應為1,491 元（計算
    式：【〔2400×26.58 ＋1200×（44.39 ＋61.08） 〕×6%
    ÷12×1 又17/30 ＝1491，元以下四捨五入】。
六、從而，原告請求被告回復原狀及給付相當於租金之損害金，
    於回復至附圖一所示之高度，及給付原告1,491 元之範圍內
    ，為有理由，應予准許；至逾此部分之請求，則屬無據，應
    予駁回。
七、本件判決基礎已臻明確，兩造其餘攻防方法及訴訟資料經本
    院斟酌後，核與判決結果不生影響，故不另一一論述，併此
    敘明。
八、據上論結，原告之訴為一部有理由，一部無理由，依民事訴
    訟法第79條判決如主文。
中    華    民    國    98    年    4     月    17    日
                  民事第一庭法  官  馬傲霜
以上正本係照原本作成。
如對本判決上訴須於判決送達後20日內向本院提出上訴狀。
中    華    民    國    98    年    4     月    21    日
                            書記官  許秋莉


司法院資訊處製作；財團法人民間司法改革基金會備份。
